【裁判字號】    92,台上,249
【裁判日期】    920116
【裁判案由】    殺人未遂
【裁判全文】
最高法院刑事判決                                九十二年度台上字第二四九號
    上   訴   人  台灣高等法院台南分院檢察署檢察官
    上訴人即被告  乙○○
                  丙○○
                  丁○○
    被        告  甲○○
                  戊○○
右上訴人等因被告等殺人未遂案件，不服台灣高等法院台南分院中華民國九十一年七
月二十四日第二審更審判決（九十一年度上更(一)字第二一四號，起訴案號：台灣台南
地方法院檢察署八十七年度偵字第一三八九七號、八十八年度偵字第一０五五四號）
，提起上訴，本院判決如左：
    主  文
原判決撤銷，發回台灣高等法院台南分院。
    理  由
本件原判決認定上訴人乙○○、丙○○、丁○○及被告甲○○、戊○○與杜鴻文等人
，因於民國八十七年十月四日夜間十一時許，應史龍生之邀，前往長榮世界ＫＴＶ飲
酒作樂為史龍生慶生。而杜鴻文與乙○○雙方皆因心情不好，因細故發生衝突。乙○
○與其同夥毆打杜鴻文後離去。翌日即同月五日下午六時許，杜鴻文與杜建璋、杜榮
彬、杜鄭碧霞、郭建德至史龍生住處找乙○○未果，遂返回住處。乙○○得知杜建璋
、杜鴻文等人四處找伊，擬先下手為強。同日（中秋節）夜間八時許，杜鴻文於杜建
璋住處烤肉時，乙○○復夥同丙○○、丁○○等人，及其他不詳姓名之成年人共二十
餘人分騎機車，共同基於殺人之犯意聯絡，各自持渠等所有之開山刀、西瓜刀、鐵棒
（管）、木棍等凶器，至杜建璋住處找杜建璋、杜鴻文等人報仇。杜建璋見狀，即逃
至鄰居住處躲避。杜鴻文則奔逃而出至灣裡市場，旋為乙○○、丙○○、丁○○等人
所圍住。乙○○、丙○○、丁○○等人，及其他不詳姓名之人則分持前揭兇器，於同
日九時許，砍殺杜鴻文之頭部、腹部、四肢等部位。致杜鴻文受有頭部、四肢、腹壁
多處砍傷，併出血性休克等傷害。幸杜鴻文經送醫院急救，始免於發生死亡結果等情
。因而撤銷第一審關於此部分之判決，改判論處乙○○、丙○○、丁○○共同殺人未
遂罪刑。並以公訴意旨略以甲○○、戊○○亦與乙○○等人共同殺害杜鴻文，認涉犯
刑法第二百七十一條第二項、第一項之殺人未遂罪嫌。經審理結果，以甲○○、戊○
○犯罪不能證明，而撤銷第一審關於此部分之判決，改判諭知甲○○、戊○○二人無
罪，固非無見。
惟查：(一)按科刑判決書，須先認定犯罪事實，然後於理由內敘明其認定犯罪所憑之證
據，方足以資論罪科刑，如認定事實與其所所採用之證據，及其認定之理由不相適合
，即屬理由矛盾，其判決當然為違背法令。原判決認定乙○○復夥同丙○○、丁○○
等人，及其他不詳姓名之成年人共「二十餘人」分騎機車，共同基於殺人之犯意聯絡
，各自持渠等所有之開山刀等凶器，殺害杜鴻文未遂等情。但理由欄內引用丁○○於
警詢時供稱：「據伊看見認識的有乙○○本人、丙○○，以及其他伊不認識的人，共
有十多人；當乙○○拿西瓜刀砍殺杜鴻文時，伊看見丙○○持鐵棍，還有其他伊不認
識的人也陸續持鐵棍、木棍毆打杜鴻文」等語為認定共有二十餘人共犯殺人未遂之依
據。（見原判決第六頁第五至七行）顯然原判決認定本件共犯有二十餘人，與理由欄
所載明「共十多人」不相適合，自有證據上理由矛盾之違法。(二)證人杜建璋於第一審
調查時證稱：「（八十七年十月五日發生何事？）：：我看見被告乙○○、被告丙○
○、被告丁○○、被告甲○○、被告戊○○都有來，他們都拿刀、棍子，我跑去隔壁
鄰居家躲起來，他們走後我才出來，杜鴻文有跑到灣裡市場，我沒有跟過去。」（見
第一審卷第四十三、四十四頁）、「：：晚上被告乙○○、被告丙○○、被告戊○○
、證人駱震宇、被告甲○○、被告丁○○他們衝進我們家巷子，之前他們在路上叫囂
，衝進我家是走路的，當時人很多，我看見乙○○、丙○○、駱震宇，場面很亂，我
跑去躲在別人家，我哥哥不在現場，他和朋友出去不在家，從他們衝進來前後大約十
幾分鐘，我有看見丙○○、丁○○、甲○○、戊○○、駱震宇，他們衝進來時有拿刀
子、棍子、玻璃瓶，：：，後來我在灣裡市場有看見被告乙○○、被告丙○○、被告
丁○○、被告甲○○、被告戊○○砍殺杜鴻文，我不認識駱震宇，但知道他這個人。
」（見同上卷第一二八頁）。此為不利於甲○○、戊○○之證據，原判決未說明何以
不足採取之理由，自有判決不備理由之違法。(三)按法院採為判決基礎之證據，依法應
於辯論終結前踐行調查程序，並予被告以辯解之機會，否則未經踐行調查程序，遽採
為論罪之證據，自屬違法。原判決採取國軍第八一四醫院之病例摘要記錄及照片五幀
為論處乙○○、丙○○、丁○○之犯罪證據。但依據原審審判筆錄之記載，前揭證據
資料未於審判期日踐行調查程序，予被告等以辯解之機會，遽採為論罪之依據，自屬
於法有違。檢察官及乙○○、丙○○、丁○○上訴意旨均執以指摘原判決不當，非無
理由，應認仍有發回更審之原因。
據上論結，應依刑事訴訟法第三百九十七條、第四百零一條，判決如主文。
中      華      民      國    九十二    年      一      月     十六     日
                              最高法院刑事第六庭
                                  審判長法官  吳  雄  銘
                                        法官  池  啟  明
                                        法官  石  木  欽
                                        法官  郭  毓  洲
                                        法官  吳  三  龍
      右正本證明與原本無異
                                              書  記  官
中      華      民      國    九十二    年      一      月     二十     日


司法院資訊處製作；財團法人民間司法改革基金會備份。
